【裁判字號】    99,上訴,1462
【裁判日期】    991129
【裁判案由】    偽造文書等
【裁判全文】
臺灣高等法院高雄分院刑事判決        99年度上訴字第1462號
上  訴  人  臺灣高雄地方法院檢察署檢察官
被      告  汪招明
被      告  周麗敏
前列二人共同
選任辯護人  陳忠勝律師
上列上訴人因被告詐欺案件，不服臺灣高雄地方法院98年度訴字
第359 號中華民國99年8 月2 日第一審判決（起訴案號：臺灣高
雄地方法院檢察署97年度偵字第31277 、31278 號），提起上訴
，本院判決如下：
    主  文
原判決關於汪招明、周麗敏被訴詐欺部分上訴駁回。
    理  由
一、公訴意旨略以：被告汪招明係址設高雄市○鎮區○○路263
    號「吉安醫院」之實際負責人（開業執照登記負責醫師為鄭
    燿賢）。汪招明與其妻被告周麗敏均明知吉安醫院於民國96
    年1 月至12月間，營業利益僅5 ％至6 ％，每月收入亦僅新
    臺幣（下同）60餘萬元，竟共同意圖為自己不法所有，基於
    詐欺取財之犯意聯絡，於97年3 月間，在報紙上刊登盤讓醫
    院之廣告，吸引被害人陳慶龍與2 人聯絡，並於商談經營權
    轉讓時，向被害人聲稱吉安醫院營運正常，營業利益達百分
    之三十幾，確實會賺錢。陳慶龍為求慎重，乃要求被告二人
    提供財務報表以資憑據，二人為取信於被害人，復共同基於
    行使偽造私文書之犯意聯絡，由周麗敏於不詳時、地，書寫
    吉安醫院97年1 月1 日至97年2 月29日之損益表1 份，虛偽
    記載該期間純益1,126,356 元、純益率33.76 ％等不實內容
    ，交由不知情之記帳士林美玲繕打列印，經汪招明親自簽名
    ，共同偽造上開損益表，並於97年3 月21日，在吉安醫院9
    樓董事長室內，交予被害人而行使之（被訴行使偽造私文書
    部分業經原審判決無罪確定），致被害人誤認吉安醫院確有
    上述淨利，而陷於錯誤，於同日簽立經營權讓渡協議書，同
    意承接經營，並於97年3 月25日匯款150 萬元、同年4 月16
    日匯款50萬元至不知情之汪亭右台新商業銀行帳戶內（帳號
    ：00000000000000號），共支付200 萬元予被告2 人。嗣於
    同年6 月間，陳慶龍發現汪招明於97年5 月27日，將吉安醫
    院之經營權另行轉讓予歐宸均，始知受騙。因認被告二人均
    涉有刑法第339 條第1 項詐欺取財罪嫌等語。
二、證據能力之論述：按被告以外之人於審判外之陳述，雖不符
    前4 條之規定，而經當事人於審判程序同意作為證據，法院
    審酌該言詞陳述或書面陳述作成時之情況，認為適當者，亦
    得為證據。當事人、代理人或辯護人於法院調查證據時，知
    有第159 條第1 項不得為證據之情形，而未於言詞辯論終結
    前聲明異議，視為有前項之同意刑事訴訟法第159 條之5 定
    有明文。本判決所引用之證據資料，其中傳聞證據部分，除
    有刑事訴訟法第159 條之1 至第159 條之4 或其他規定之傳
    聞證據例外情形，本得作為證據外，餘均經檢察官、被告及
    其辯護人於原審審理時陳明同意作為證據（原審卷二第90頁
    ），於本院準備程序表示對於證據能力並不爭執（見本院卷
    第40頁），且對於其中具有傳聞性質之證據，均於調查證據
    時已知悉為傳聞證據，而均未於言詞辯論終結前聲明異議。
    本院審酌各該證據作成之客觀環境及條件，並無違法不當取
    證或顯不可信之情形，作為證據使用俱屬適當，依刑事訴訟
    法第159 條之5 之規定，均得作為證據。
三、按犯罪事實應依證據認定之，無證據不得認定犯罪事實；不
    能證明被告犯罪者，應諭知無罪之判決，刑事訴訟法第154
    條第2 項、第301 條第1 項分別定有明文。次按事實之認定
    ，應憑證據，如未能發現相當證據，或證據不足以證明，自
    不能以推測或擬制之方法，以為裁判基礎。而認定不利於被
    告之事實，須依積極證據，茍積極之證據本身存有瑕疵而不
    足為不利於被告事實之認定，即應為有利於被告之認定，更
    不必有何有利之證據。而此用以證明犯罪事實之證據，猶須
    於通常一般人均不至於有所懷疑，堪予確信其已臻真實者，
    始得據以為有罪之認定，倘其證明尚未達到此一程度，而有
    合理性之懷疑存在，致使無從為有罪之確信時，即應為無罪
    之判決（最高法院76年臺上字第4986號、40年臺上字第86號
    、30年上字第816 號判例意旨參照）。
四、本件公訴意旨認被告汪招明、周麗敏涉有本件詐欺取財罪嫌
    ，係以被告2 人之供述，證人陳慶龍、歐宸均、林美玲、蕭
    鈺陵之證述，被告交予被害人陳慶龍之吉安醫院97年1 月1
    日至97年2 月29日損益表1 份、被害人與被告簽立之吉安醫
    院經營權轉讓協議書、被害人匯款憑據（合作金庫銀行匯款
    申請書回條聯、郵政跨行匯款申請書）、房屋租賃契約書、
    財政部高雄市國稅局97年11月20日財高國稅資字第09700932
    97號函暨附件吉安醫院96年度執行業務者損益計算表、被告
    提出之吉安醫院現金收入、支出傳票等，為其主要論據。訊
    據被告汪招明、周麗敏均堅詞否認有何詐欺犯行，均辯稱：
    96年1 月至12月之損益表並非彼等所製作，97年1 、2 月之
    損益表亦無虛偽，且吉安醫院委託歐宸均經營，係因告訴人
    陳慶龍違約在先，且係陳慶龍委託胡秀蘋找歐宸均來洽談經
    營醫院之事宜，彼等均無不法所有之詐欺取財故意等語。經
    查：
（一）吉安醫院開業執照登記之負責醫師為鄭燿賢，被告汪招明
      於96年12月底承接吉安醫院之經營權後，以董事長名義擔
      任實際負責人，被告周麗敏則為汪招明之配偶。被告汪招
      明於97年3 月間，刊登報紙廣告欲轉讓醫院經營權，並於
      97年3 月20日，告訴人陳慶龍前往吉安醫院向其洽詢時，
      提出記載標題「吉安醫院損益表」、「資料期間：97/01/
      01～97/02/29」、內容載有「本期純益：1,126,356 」、
      「百分比：33.76 ％」之表格資料1 份，及記載標題「吉
      安醫院損益表」、「資料期間：96/01/01～96/12/31」，
      內容記載：「營業淨利：4,989,637 」、「百分比：22.8
      3 ％」之表格資料1 份（上開2 份表格下方之「負責人」
      、「經理」及「主辦會計」簽章欄位，同為空白而無簽名
      ），均交由陳慶龍攜回，作為是否決定承接經營權之參考
      資料。經陳慶龍在上開未經負責人、經理人及主辦會計人
      員簽章之「吉安醫院97年1 月1 日至97 年2月29日損益表
      」表格資料之右下角，註記「甲方提供參考資料」等文字
      ，復於翌日（97年3 月21日）前往吉安醫院，要求被告汪
      招明於上開註記文字旁簽名後，雙方即於同日就吉安醫院
      經營權轉讓一事簽立「協議書」1 份，記載約定內容：「
      茲就吉安醫院經營權轉讓之事宜，汪招明和陳慶龍雙方已
      達成協議，由陳慶龍先生承接經營，暫定總價為新臺幣陸
      佰萬元（不含醫師租牌費用陸萬元和申請護理之家申辦費
      貳萬伍仟元），陳慶龍先生同意於97年3 月24/25 日電匯
      參佰萬元給汪招明先生（台新銀行南屏分行，帳號000000
      00000000、戶名：汪亭佑）並於97年3 月25日正式簽約」
      等語，約定由告訴人先支付300 萬元後，雙方始於97年3
      月25日正式簽訂經營權轉讓契約。惟事後陳慶龍僅於同年
      3 月25日匯款150 萬元、4 月16日匯款50萬元，共計匯款
      200 萬元至上開指定帳戶，而未依約於97年3 月25日期限
      內支付300 萬元，故未正式簽訂轉讓契約。被告汪招明終
      未與陳慶龍正式簽訂經營權轉讓契約，未將經營權轉讓予
      陳慶龍，亦未退還上開200 萬元，僅安排陳慶龍進入吉安
      醫院擔任董事長特別助理，另於97年6 月5 日與案外人歐
      宸均簽訂委託經營契約、於97年6 月25日簽訂房屋租賃契
      約，約定由歐宸均支付權利金100 萬元、每月房屋租金30
      萬元（共12個月），總計支付460 萬元予被告汪招明，被
      告則將吉安醫院交由歐宸均經營1 年（97年7 月1 日至98
      年6 月1 日）。嗣後被告曾返還陳慶龍8 萬元，復於原審
      審理中，於99年4 月19日與告訴人人簽訂和解協議書，當
      場交付現金30萬元及面額20萬元之本票1 紙，並約定自99
      年6 月15日起至100 年7 月15日，按月匯款10萬元，最後
      1 期12萬元至陳慶龍指定帳戶，以返還陳慶龍所匯200 萬
      元等情，業據被告汪招明於偵查及原審及本院審理中均供
      認不諱（見偵一卷第43、44頁、第21 4-215頁、原審一卷
      第22頁、原審二卷右下角頁碼第84頁、原審三卷第130 、
      131 頁）。且經證人即告訴人陳慶龍於偵查及原審審理中
      、證人歐宸均於原審審理中，分別證述明確（陳慶龍部分
      見偵一卷第14、45、213-215 頁、原審二卷第102-104 、
      右下角印刷頁碼第291 頁；歐宸均部分見原審二卷右下角
      印刷頁碼第246-247 頁）。並有吉安醫院開業執照影本、
      被告汪招明、周麗敏個人戶籍查詢資料各1 份、上開未經
      負責人、經理人及主辦會計人員簽章之「吉安醫院損益表
      」表格資料影本2 份（資料期間分別為97年1 月1 日至97
      年2 月29日、96年1 月1 日至96年12月31日）、協議書、
      經營權讓渡契約書影本各1 份（汪招明分別與陳慶龍、歐
      宸均簽訂）、房屋租賃契約書（汪招明與歐宸均簽訂）影
      本1 份、和解協議書1 份、陳慶龍名片（吉安醫院董事特
      助）影本1 張在卷可稽（見偵一卷第16頁、原審二卷第11
      6 、117 頁、原審三卷第5 、6 、356 、357 頁、偵一卷
      第4 、32、19、68頁背面-70 頁、70頁背面-71 、54頁）
      ，此部分之事實，堪可認定。
（二）陳慶龍於原審審理中證稱：伊與汪招明在吉安醫院9 樓董
      事長室商談轉讓經營權事宜時，在場之人有伊、與伊同往
      之蕭鈺陵及被告汪招明、周麗敏夫妻，且上開未經負責人
      、經理人及主辦會計人員簽章之「吉安醫院損益表」表格
      資料（資料期間97年1 月1 日至2 月29日），即係周麗敏
      當場拿給汪招明轉交給伊等語（見原審二卷第99、103 、
      104 頁），核與證人蕭鈺陵於原審審理中證述情節大致相
      符（見原審二卷第158-159 頁），被告汪招明亦於偵查中
      供稱：該張97年1 月1 日至2 月29日損益表之表格資料，
      係伊太太拿出來的等語（見偵一卷第214-215 頁），足見
      被告周麗敏於汪招明與陳慶龍商談轉讓吉安醫院經營權時
      ，確有在場參與商談，並當場將上開未經負責人、經理人
      及主辦會計人員簽章之「吉安醫院損益表」表格資料交由
      汪招明轉交陳慶龍無誤。
（三）被告汪招明交予告訴人之吉安醫院96年1 月1 日至96年12
      月31日損益表格式資料所載「營業淨利4,989,637 」、純
      益率「22.83 ％」（見偵一卷第32頁），雖與記帳士林美
      玲交予被害人之同期損益表格式資料所載「本期純益1,15
      5,177 」、純益率「5.91％」（見偵一卷第34-35 頁）及
      財政部高雄市國稅局（下稱國稅局）97年11月20日財高國
      稅資字第0970093297號函所附吉安醫院鄭燿賢醫師96年度
      執行業務者損益計算表所載「本年度所得額1,198,743 」
      、純益率「6.13％」（見偵一卷第11頁），數據相去甚多
      ，惟被告汪招明供稱其所交予告訴人上開損益表格式資料
      ，係前手遺留在辦公室內等語（見原審三卷第130 頁），
      公訴意旨亦未提出具體事證足證上開損益表格式資料確屬
      被告夫妻所編製。而證人林美玲於原審審理中證稱：上開
      3 份資料當中，應以國稅局那份最正確，因為有一些不符
      報稅規定之憑證不會列入。前述3 份資料均有依據憑證，
      只是另外兩份（指汪招明、林美玲分別交予陳慶龍之損益
      表格式資料）的憑證較不齊全，所以純益才會那麼高，這
      兩份都不是最後定案的報表，數字尚未完全確定，還有調
      整空間，所以伊未在這兩份資料上簽名等語（見原審二卷
      第152 、153 、155 頁），足見被告汪招明交予告訴人之
      之吉安醫院96年1 月1 日至96年12月31日損益表格式資料
      ，本屬未經調整完畢之資料，尚非正式報表，自難遽認被
      告汪招明夫妻就此部分，有何詐欺犯意或以此方式對於告
      訴人施以詐術。又上開國稅局函文附件係96年度執行業務
      者損益計算表所載「本年度所得額」及「純益率」，自難
      據以推認吉安醫院97年1 月1 日至97年2 月29日此段期間
      之純益及純益率「1,126,356 」及「33.76 」必屬不實。
      又被告周麗敏業已提出此部分損益表格式資料所據之收支
      傳票、支出證明單、收據等相關憑證（見偵一卷第72-192
      頁所附影本，正本另存卷外公文袋內）以為佐證，亦難認
      此損益表內容有何不實，從而亦難據以認定被告2 人有以
      此損益表施以詐術之犯行。
（四）證人陳慶龍於原審審理中證稱：被告汪招明、周麗敏交予
      被害人陳慶龍之上開吉安醫院97年1 月1 日至97年2 月29
      日、96年1 月1 日至96年12月31日之損益表表格資料，既
      未有負責人、經理人及主辦會計人員簽章，並非屬完整填
      載製作之財務報表，已如前述，證人陳慶龍於原審審理中
      亦坦稱：伊學歷為高雄第一科技大學運籌管理研究所，所
      學80％為工業管理，在接觸吉安醫院之前，曾在民營前經
      濟部國營事業唐榮公司工作，退休後在學校兼任教職，並
      曾分別於食品、鋼鐵工廠及營造公司擔任短期之專業經理
      人或管理顧問，工作內容大部分為企業管理領域，另曾自
      行出資數十萬元成立看護中心，但除裝設1 支電話外，並
      無其他房屋設備，客戶打電話來要求提供看護時，伊就幫
      忙找1 個看護，就像人力派遣公司那樣。伊是從報紙上得
      知吉安醫院之經營權要轉讓，伊接觸老人安養這個領域不
      到1 個月時間，了解到臺灣未來社會狀況，認為伊退休後
      可以拿退休金來投資，汪招明登報要讓渡吉安醫院之經營
      權，伊有很多朋友願意和伊一起投資。伊當時請蕭鈺陵陪
      同前往洽談，係因為她是學商的，伊帶她去慢慢投入、瞭
      解，她也幫伊確認會計帳，問題就是她幫我找出來的。周
      麗敏係於97年3 月20日提供沒有負責人、經理人及主辦會
      計人員簽章之損益表表格資料，伊有在資料期間為97年1
      月1 日至97年2 月29日那份損益表表格資料右下角註記「
      甲方提供參考資料」，先帶回去參考，但沒仔細看，印象
      中是隔天（97年3 月21日）簽完協議書後，回去算之後才
      發現數據不對，伊就要求有會計師簽證資料才願意往後走
      ，否則就不要。伊去簽協議書時，有拿給汪招明在伊註記
      之文字旁簽名。伊知道周麗敏交給伊之損益表，未經負責
      人、經理人及主辦會計人員簽章，並非正式的損益表等語
      明確（見原審三卷第109-112 頁），惟陳慶龍係於97年3
      月25日匯款150 萬元，並於同年4 月16日由蕭鈺陵匯款50
      萬元入上開汪佑亭帳戶，有該等匯款申請書在卷可按（偵
      一卷第5 頁），則陳慶龍於上開匯款時已知上開損益表可
      有誤，此由陳慶龍於3 月25日未依上開協議書之約定匯款
      300 萬元而僅匯款150 萬元等情觀之，益可明瞭，自難謂
      其有何陷於錯誤而匯款之情事。
（五）陳慶龍因認為上開醫院之損益表內容可能不實，而未依約
      支付300 萬元，致未正式簽訂該醫院經營權轉讓契約，已
      如前述，被告2 人因而於97年6 月5 日與歐宸均簽訂上開
      委託歐宸均經營該醫院1 年契約書及同年月與歐宸均簽訂
      該醫院租賃契約，於法原無不可。至被告2 人未返還陳慶
      龍、蕭鈺陵所匯上開200 萬元，乃屬民事糾葛，尚難以此
      逕認被告2 人於陳慶龍簽約或匯款之初有何詐欺故意或施
      詐術之行為。
五、綜上所述，公訴意旨所舉證據，尚未達於通常一般人均不致
    於有所懷疑，堪予確信其已臻真實之程度，而有合理之懷疑
    存在，本件即屬犯罪不能證明，原審因而諭知被告2 人此部
    分無罪，認事用法均無違誤，應予維持。
六、檢察官上訴意旨雖以：被告2 人提出之97年1 月1 日至2 月
    29日吉安醫院損益表內容不實，復未提供正式之會計資料予
    告訴人參考，且被告2 人在其等與告訴人之轉讓經營權協議
    書尚屬有效期間，竟又委託歐宸均經營該醫院1 年，實屬一
    經營權分別轉讓、委託經營予不同對象，2 被告所為應有詐
    欺取財等語指摘原審判決被告2 人詐欺取財部分無罪不當。
    惟公訴人並未舉證證明上開損益表有何不實，而被告已提出
    該損益表之相關傳票、憑證以為佐證，且該協議書內容係約
    定告訴人陳慶龍於97年3 月24日或25日支付300 萬元後，同
    年月25日雙方始正式簽約，告訴人未依約支付300 萬元，致
    未能正式簽約等情，均如前述，上訴意旨謂被告2 人有一經
    營權分別轉讓、委託經營予不同對象之情事，尚非可採。本
    件上訴為無理由，應予駁回。
七、被告2 人被訴行使偽造私文書部分，業經原審判決無罪確定
    ，附此敘明。
據上論斷，應依刑事訴訟法第368 條，判決如主文。
本案經檢察官鍾忠孝到庭執行職務。
中    華    民    國    99    年    11    月    29    日
                  刑事第十庭    審判長法  官  陳中和
                                      法  官  林水城
                                      法  官  蔡國
以上正本證明與原本無異。
不得上訴。
中    華    民    國    99    年    11    月    29    日
                                      書記官  周青玉

司法院資訊處製作；財團法人民間司法改革基金會備份。
